【裁判字號】    98,選上更(一),159
【裁判日期】    980728
【裁判案由】    賄選
【裁判全文】
臺灣高等法院臺南分院刑事判決   98年度選上更(一)字第159號
上  訴  人
即  被  告  甲○○
選任辯護人  楊慧娟律師
上列上訴人因賄選案件，不服臺灣臺南地方法院97年度選訴字第
2號中華民國97年7月2日第一審判決（起訴案號：臺灣臺南地方
法院檢察署97年度選偵字第19號、第20號、第32號、第35號、第
36號、第40號、第41號、第42號、第43號），提起上訴，判決後
經最高法院發回更審，本院判決如下：
    主  文
原判決關於甲○○部分撤銷。
甲○○無罪。
    理  由
一、公訴意旨略以：被告甲○○係第七屆立法委員選舉臺南縣第
    一選區候選人洪玉欽之支持者，為使不知情之洪玉欽當選，
    竟與擔任洪玉欽之臺南縣後壁鄉後援會會長之乙○○（經原
    審判處有期徒刑2年，褫奪公權4年，緩刑5年，上訴後又撤
    回上訴而確定），基於對有投票權人行求、交付賄賂，而約
    其投票權為一定行使之犯意聯絡，進行賄選，其情形如下：
    甲○○於97年1月3日上午11時許，以信封袋裝妥新臺幣（下
    同）6千元，前往乙○○位於臺南縣後壁鄉侯伯村18之5號住
    處，交付予乙○○後即行離去。翌日，乙○○在臺南縣後壁
    國小附近遇到甲○○，甲○○即告知每票行情為5百元，指
    示乙○○將上開6千元發送予親朋好友，並即要求乙○○進
    行發放賄款時尋求支持洪玉欽，乙○○即允諾後收受之；其
    後：
    (一)乙○○於97年1月5日上午7時，在其上開住處，對有投票
      權之選民即乙○○之二嫂廖蕭玉雲，以每票5百元之代價
      ，交付賄賂2千5百元予廖蕭玉雲，行求廖蕭玉雲及有投票
      權之即廖蕭玉雲之子1人、媳林玉螺1人及孫2人（全家共5
      人），投票予洪玉欽而為一定之行使，廖蕭玉雲亦當場許
      以將票投給洪玉欽而為一定之行使，並收受上開賄款。
    (二)乙○○另將1千5百元，交予具有賄選犯意聯絡之廖蕭玉雲
      ，(1)由廖蕭玉雲於97年1月8日晚上，在林玉霞位於臺南縣
      後壁鄉侯伯村後壁寮21號住處，將上開1千5百元中之5百
      元賄款，交付有投票權之林玉霞，約其投票支持洪玉欽而
      為一定之行使，經林玉霞同意並收受之。(2)廖蕭玉雲復於
      97年1月9、10日間上午某時，在林來興位於臺南縣後壁鄉
      侯伯村20號住處前，將上開1千5百元中之1千元賄款，交
      付有投票權之林來興（含林來興本人及其配偶共2票），
      並約其投票支持洪玉欽，林來興亦表示同意，並即收受上
      開賄款。
    (三)乙○○復於97年1月9、10日某時，在其上開住處，將2千
      元賄款，交予廖漢梁，(1)其中1千元賄款部分，係交付有
      投票權之廖漢梁，行求廖漢梁及投票權人即廖漢梁之妻投
      票予洪玉欽，而為一定之行使，廖漢梁亦允諾支持洪玉欽
      。(2)其餘1千元賄款部分，乙○○與廖漢梁共同基於買票
      賄選之犯意聯絡，由廖漢梁於同日稍後某時，在廖漢梁位
      於後壁鄉侯伯村後壁寮20號之1住處前庭院，將該1千元賄
      款，交付有投票權之廖王梅蕊（含廖王梅蕊及其配偶廖漢
      泉共2票），並約其投票支持洪玉欽，廖王梅蕊即點頭表
      示同意，並收受上開賄款。
    (四)乙○○復於97年1月10日某時，在其上開住處，交付廖炳
      山1千元（含廖炳山及其配偶共2票），要求其投票支持洪
      玉欽，廖炳山亦表示同意。
    因認被告甲○○涉犯公職人員選舉罷免法第99條第1項之對
    於有投票權人交付賄賂罪嫌。
二、查公訴意旨認被告甲○○涉犯上開犯行，無非係以：(1)證人
    即原審同案被告乙○○證稱「被告交付6千元，用來幫洪玉
    欽買票，伊並有交付廖蕭玉雲等人賄款」等情；(2)證人廖蕭
    玉雲、廖漢梁、廖炳山、林來興、林玉霞、林玉螺等人之證
    詞；(3)被告供認「有交付乙○○6千元」等情，為論罪之依
    據。訊據上訴人即被告甲○○堅決否認有本案賄選犯行，辯
    稱：伊固有交付6千元予乙○○，但乙○○係第七屆立法委
    員選舉候選人洪玉欽在臺南縣後壁鄉後援會會長，伊係後壁
    鄉人，該6千元係要贊助臺南縣後壁鄉後援會的贊助款，供
    作該後援會購買便當、涼水之用，因洪玉欽夫婦曾對伊家人
    幫忙過，要答謝洪玉欽夫婦對伊曾幫助的情誼，該6千元並
    非用來買選票之賄款。伊一直在後壁鄉民代表會擔任工友工
    作，乙○○係後壁鄉農會理事長，伊如果要買票，自己去買
    就好了，伊如何叫農會理事長之乙○○買票呢，實際上伊也
    沒有要乙○○去買票等語。
三、關於證據能力部分：
  (一)按被告以外之人於審判外之言詞或書面陳述，除法律有規定
    者外，不得作為證據，刑事訴訟法第159條第1項定有明文。
    查，證人乙○○於97年1月11日、同年1月17日檢察事務官調
    查中所為之證述，係被告以外之人於審判外之陳述；而觀之
    證人乙○○上開證詞，與其於原審審理中所為之證述，大致
    相符，並無同法第159條之1以下傳聞法則例外適用之情事，
    揆之上開規定，證人乙○○於97年1月11日、同年1月17日檢
    察事務官調查中所為之供證，自無證據能力。
  (二)次按被告以外之人於審判外之陳述，雖不符前4條之規定，
    而經當事人於審判程序同意作為證據，法院審酌該言詞陳述
    或書面陳述作成時之情況，認為適當者，亦得為證據。當事
    人、代理人或辯護人於法院調查證據時，知有第159條第1項
    不得為證據之情形，而未於言詞辯論終結前聲明異議者，視
    為有前項之同意，刑事訴訟法第159條之5定有明文。查本件
    判決下列所引用之證人之供述証據，除上開認定無證據能力
    部分，檢察官、被告及辯護人均不爭執上開供述證據之證據
    能力，且迄於本院審理期日前，檢察官、被告及其辯護人亦
    均未聲明異議；本院審酌該供述證據之取得過程並無瑕疵，
    亦尚無證據有何違背証人之自由意思，與本案待證事實間復
    具有相當之關聯性，以之為本案證據尚無不當，自均得採為
    證據。
四、按犯罪事實應依證據認定之，無證據不得認定犯罪事實；又
    不能證明被告犯罪，應諭知無罪之判決，刑事訴訟法第154
    條第2項、第301條第1項分別定有明文。又認定犯罪事實之
    證據，係指得以認定被告確有犯罪行為之積極證據而言，該
    項證據自須適合於被告犯罪事實認定，始得採為斷罪資料，
    如未能發現相當證據，或證據不足以證明，自不能以推測或
    擬制之方法，為裁判基礎。苟積極證據不足為不利於被告事
    實之認定時，即應為有利於被告之認定，更不必有何有利之
    證據（最高法院29年度上字第3105號、30年上字第816號、
    40年臺上字第86號判例意旨參照）。次按檢察官就被告犯罪
    事實，應負舉證責任，並指出證明之方法，刑事訴訟法第16
    1條第1項定有明文。因此被告並無自證己罪之義務，此乃無
    罪推定之原則。是檢察官對於起訴之犯罪事實，應負提出證
    據及說服之實質舉證責任。倘其所提出之證據，不足為被告
    有罪之積極證明，或其指出證明之方法，無從說服法院以形
    成被告有罪之心證，基於無罪推定之原則，自應為被告無罪
    判決之諭知（最高法院92年台上字第128號判例意旨參照）
    。再認定犯罪事實所憑之證據，雖不以直接證據為限，間接
    證據亦包括在內，然而無論直接或間接證據，其為訴訟上之
    證明，均須達於通常一般之人均不致於有所懷疑，而得確信
    其為真實之程度，始得據為有罪之認定，若其關於被告是否
    犯罪之證明未達此程度，而有合理性懷疑之存在，致使無從
    形成有罪之確定，根據「罪證有疑，利於被告」之證據法則
    ，即不得遽為不利被告之認定（最高法院76年台上字第4986
    號判例意旨參照）。
五、經查：
（一）被告甲○○已坦承確於上開時、地，交付證人即原審同案
      被告乙○○現金6千元之事實，並經證人乙○○結證明確
      ；另證人乙○○於上開時、地，分別交付買票賄選款項予
      證人廖蕭玉雲、廖漢梁等人，而為上揭投票賄選之行為等
      事實，復據證人即原審同案被告乙○○、廖蕭玉雲、林來
      興、林玉霞、廖漢梁、廖炳山、廖王梅蕊及證人林玉螺等
      人證述在卷，並有證人乙○○、廖漢梁、廖王梅蕊、廖炳
      山、林來興等人各自提出之1千元，證人林玉霞提出之5百
      元，及證人廖蕭玉雲提出之2千5百元現金扣案可資佐證，
      堪認此部分事實為真實。
（二）查公訴意旨所舉證人廖蕭玉雲、廖漢梁、廖炳山、林來興
      、林玉霞、林玉螺等人之證詞用以證明被告甲○○有本案
      犯行云云。但查：證人廖蕭玉雲、廖漢梁、廖炳山等人於
      偵查中固證述「證人乙○○交付上開賄款，而囑彼等投票
      支持洪玉欽」等情（分見編號4偵卷第90頁至第91頁、編
      號11偵卷第7至8頁、編號10偵卷第7頁至第8頁），證人林
      來興、林玉霞、林玉螺則證述「廖蕭玉雲有交付賄款」等
      情（見編號4偵卷第72頁起至第73頁、第79頁起至第80頁
      、第83頁至第84頁），證人廖王梅蕊則證述「廖漢梁交付
      賄款買票」等情（見編號9偵卷第3頁至第5頁）。惟查上
      開證人均無一人證稱「該筆賄款係由被告交付，或係被告
      授意而囑由證人乙○○交付，或其他與被告被指涉犯買票
      賄選之相關情事」，則上開證人之證詞及扣案之買票賄款
      等事實，僅足以證明原審同案被告乙○○、廖蕭玉雲、林
      來興、林玉霞、廖漢梁、廖炳山、廖王梅蕊等人各有違反
      公職人員選舉罷免法之犯行，但不能以之逕作為不利於被
      告之認定，即本案證人證稱被告甲○○涉有本案犯行者，
      僅證人乙○○一人之證述而已。
（三）證人乙○○固於偵查及原審審理中供證「被告交付該筆6
      千元之現金，係欲用以賄選，且其亦因而以該筆款項，交
      付與上開廖蕭玉雲等人，而囑彼等投票支持洪玉欽」等情
      ，但為被告甲○○堅決否認，並以上開情詞置辯。茲本件
      應究明者，厥為被告交付該筆6千元之現金，是否用於賄
      選，即被告與證人即同案被告乙○○，就乙○○其後所為
      之上開買票賄選行為，彼等間有無犯意聯絡及行為分擔。
（四）次查證人乙○○固於偵查及原審審理中供證「96年1月3日
      11時許，被告騎機車用信封包著6千元，拿到伊台南縣後
      壁鄉侯伯村後壁寮18號之5住處給伊，並交待將該6千元分
      送給親朋好友」等情（見編號4偵卷第65頁至第66頁、原
      審卷第260頁至第262頁）。但查：
    證人乙○○於偵查中證稱：被告係於96年1月3日持一內有
      6千元之信封，至其上開住處，被告將該信封交給伊後即
      離開，伊打開該信封，始看到該6千元之現金，並於翌日
      在台南縣後壁鄉○○○○路旁遇到被告時，經伊詢問被告
      該款項之用途，被告始告知將該6千元分送給親朋好友，
      每人5百元，並說現在普遍都是每票5百元，把票投給洪玉
      欽，因而伊就以每票5百元發送給親朋好友等情（見編號4
      偵卷第65頁至第66頁）；嗣於原審審理中證稱：被告拿一
      信封給伊，剛好家裡有客人在泡茶，被告把東西給伊後就
      走，沒有交待什麼，客人走了以後才打開信封，發現裡面
      有每張1千元，合計6千元之現金；當時因有客人，所以沒
      有問被告為何要拿裝有6千元現金的信封給伊，是隔日早
      上在後壁國小附近遇到被告，被告跟伊說『你就收起來，
      要交代我的家眷給他們一個走路工』，然後伊與被告就分
      開，被告當時並沒有告訴伊走路工如何分配，伊有問被告
      這些錢做什麼，被告回答要輔選等情（見原審卷第260頁
      至第262頁）。
    則依證人乙○○上開證詞所指，被告於96年1月3日至乙○
      ○住處交付裝有6千元之信封時，並未告知該信封內有何
      物品及做何用，而係乙○○於翌日在後壁國小遇見被告時
      ，經【乙○○詢問被告結果】，被告始告知乙○○，該筆
      6千元是要請乙○○分送給其親朋好友（或家眷），供作
      支持洪玉欽之款項，或作為乙○○家眷之走路工。則若果
      真被告交付該筆款項確係為供作投票賄選之用，衡情豈有
      交付予證人乙○○時，未告知實情即離開？且縱令當時證
      人乙○○家中有客人，不方便告知實情，又何以事後未主
      動告知證人乙○○？而係證人乙○○於翌日，在上址遇見
      被告，經證人乙○○詢問時，被告始交待證人乙○○該款
      項之用途？已與一般投票賄選之方式有違，亦悖於常理。
      況查，就被告交付該筆6千元款項之用途一節，證人乙○
      ○於偵查中證述「被告始告知將該6千元分送給親朋好友
      ，每人5百元，並說現在普遍都是每票5百元，把票投給洪
      玉欽」等情，於原審審理中則先證稱「供作其家眷走路工
      」等語（見原審卷第261頁），復又證稱「被告說要輔選
      」等語（見原審卷第264頁）；嗣經質之「如被告說要輔
      選，為何先證稱：供作家眷走路工」一節，證人乙○○繼
      而證述「她說要輔選，所以我就把錢分給我的家眷」等語
      （見原審卷第264頁），並證稱「被告說要輔選，我就將
      錢拿給家眷分一分」、「（她有無說輔選的原因？）沒有
      」等語（見原審卷第265頁）。依上開證人乙○○就被告
      交付該筆6千元之現金用途，其前後之證述尚有不相吻合
      之處。
    再就該筆款項應如何分配一節，證人乙○○於偵查中證稱
      「交與其親朋好友，每人每票5百元」等情，於原審則證
      述「（甲○○有無告訴你走路工如何分配）因為我們騎機
      車，沒有談到這個，只有我家裡的親人有拿到這個」、「
      （她有無告訴你走路工怎麼分）她曉得我的親人有幾戶）
      」等語（見原審卷第261頁至第262頁），則該筆款項若係
      被告賄選之賄款，被告又何以未明確告知證人乙○○該筆
      款項應如何分配？已有可疑。另稽之證人乙○○事後用以
      賄選之對象，其中廖蕭玉雲該戶部分（即後壁寮18號），
      其戶內有投票權人除廖蕭玉雲外，尚有林玉螺等4人，林
      來興該戶部分（即後壁寮20號），其戶內有投票權人除林
      來興外，尚有其配偶林沈論1人，林玉霞該戶部分（即後
      壁寮21號），其戶內有投票權人除林玉霞外，尚有廖惠監
      等9人，廖漢梁該戶部分（即後壁寮20號之1），其戶內有
      投票權人除廖漢梁夫妻外，另有廖玲琪1人，廖王梅蕊該
      戶部分（即後壁寮22號），其戶內有投票權人除廖海泉、
      廖王梅蕊夫妻外，另有廖宗傑、李學誌、李廖素枔等3人
      有投票權，有第7屆立法委員選舉台南縣選舉人名冊在卷
      足憑（見本院選上訴卷第91頁至第94頁），即上開各戶有
      投票權者共計為25人，而被告交付之款項僅有6千元，如
      以每票5百元計算，僅夠賄選買票12人分，則若被告交付
      該筆6千元之款項係用以賄選，而上開各戶名冊上有投票
      權人達25人，且每個有投票權人或有不同支持之立法委員
      候選人，則被告交付之6千元係要向那幾位有投票權人進
      行賄選，自應有特定對象之名冊！但查本案確無查獲此名
      冊，證人乙○○亦未證稱有此名冊，而係由證人乙○○將
      該筆款項分散，僅交付如上各該戶內部分有投票權人之賄
      款，徒增遭查獲判刑之風險。從而證人乙○○證述「（甲
      ○○有無告訴你走路工如何分配）因為我們騎機車，沒有
      談到這個，只有我家裡的親人有拿到這個」、「（她有無
      告訴你走路工怎麼分）她曉得我的親人有幾戶」等語，亦
      難資為被告不利之認定。
    又遍查全卷證據資料，除證人乙○○上開前後不符之證詞
      外，亦無證據足資證明被告與証人乙○○就如何交付賄款
      ，交付與何人以達賄選目的一節，有何事前謀議；況證人
      乙○○所涉對廖炳山買票賄選之案情，係超出上開被告交
      付之6千元之款項之外，證人乙○○稱係自行出資，足見
      買票賄選之行為，均係證人乙○○個人所為，且參酌證人
      乙○○時任台南縣後壁鄉農會理事長，並擔任洪玉欽立法
      委員選舉後援會會長，已據證人乙○○證述在卷（見原審
      第258頁、第259頁），而被告自承任職於台南縣後壁鄉代
      表會，擔任工友職位，則被告上開所辯：伊固有交付6千
      元予乙○○，但乙○○係第七屆立法委員選舉候選人洪玉
      欽在臺南縣後壁鄉後援會會長，伊係後壁鄉人，該6千元
      係要贊助臺南縣後壁鄉後援會的贊助款，供作該後援會購
      買便當、涼水之用，因洪玉欽夫婦曾對伊家人幫忙過，要
      答謝洪玉欽夫婦對伊曾幫助的情誼，該6千元並非用來買
      選票之賄款。伊一直在後壁鄉民代表會擔任工友工作，乙
      ○○係後壁鄉農會理事長，伊如果要買票，自己去買就好
      了，伊如何叫農會理事長之乙○○買票呢，實際上伊也沒
      有要乙○○去買票等語，尚非與社會常情常理不合。從而
      證人乙○○上開不利被告之證詞，尚難資為被告有罪之認
      定，仍須調查其他証據以資証明。
（五）綜上，證人乙○○之證詞有上開明顯之瑕疵存在，且公訴
      人所舉之證人廖蕭玉雲、廖漢梁、廖炳山、林來興、林玉
      霞、林玉螺等人之證詞，亦均不能證明其等所收受賄款係
      被告與證人乙○○共犯所為，而資為不利於被告之認定；
      本院依檢察官所提出之證據，均不足為被告有罪之積極證
      明，亦無從說服本院以形成被告有罪之心證；此外，復查
      無其他積極証據以資証明被告有公訴意旨所指之犯行，基
      於無罪推定之原則，自應認不能証明被告犯罪。
六、原審未詳予斟酌全卷証據資料，而為被告有罪之判決，顯有
    不當。被告上訴否認犯罪，並以上開情詞指摘原判決關於此
    部分不當，為有理由，應由本院將原判決關於此部分予以撤
    銷，另為無罪判決之諭知。
據上論結，應依刑事訴訟法第369條第1項前段、第364條、第301
條第1項，判決如主文。
本案經檢察官林炎昇到庭執行職務。
中    華    民    國    98    年    7     月    28    日
                  刑事第一庭    審判長法  官  黃崑宗
                                      法  官  夏金郎
                                      法  官  王明宏
以上正本證明與原本無異。
檢察官如不服本判決應於收受本判決後十日內向本院提出上訴書
，其未敘述上訴理由者並得於提起上訴後十日內向本院補提理由
書。
本件被告不得上訴。
                                      書記官  黃全忠
中    華    民    國    98    年    7     月    28    日


司法院資訊處製作；財團法人民間司法改革基金會備份。
